臺灣嘉義地方法院民事判決
111年度嘉簡字第74號
原      告  凱基商業銀行股份有限公司

法定代理人  魏寶生  
訴訟代理人  張月瑜  
            楊東憲  
被      告  曾遊西  
            曾溪珍  
            沈英德  
上  一  人
訴訟代理人  劉慕珠  
被      告  沈英模  
            郭沈錦梅
            沈暖    
            黃沈錦瓜
            陳芳彬  
            陳淑絹  


            陳淑卿  
受告知人    陳芳勇  


上列當事人間代位請求分割遺產事件，本院於民國111年6月7日
言詞辯論終結，判決如下：
    主      文
被代位人陳芳勇及被告公同共有如附表一所示被繼承人曾讚源之
遺產，准予按如附表一所示之比例分割為分別共有。
訴訟費用由兩造依如附表三所示比例負擔。
    事實及理由
一、被告曾溪珍、沈英模、郭沈錦梅、沈暖、黃沈錦瓜、陳芳彬
    、陳淑絹、陳淑卿經合法通知，未於言詞辯論期日到場，核
    無民事訴訟法第386條所列各款情形，爰依原告之聲請，由
    其一造辯論而為判決。
二、原告主張：原告係被代位人陳芳勇之債權人，對陳芳勇有新
    臺幣（下同）39,742元債權。陳芳勇與被告共同繼承被繼承
    人曾讚源如附表一所示之遺產（下稱系爭遺產），迄今無法
    達成分割系爭遺產之協議，且系爭遺產並無不能分割之情形
    ，陳芳勇怠於行使分割遺產之權利，原告為保全債權，爰依
    民法第242條、第1148條、第824條第2項規定，代位債務人
    陳芳勇請求分割系爭遺產，行使代位分割遺產之權利，系爭
    遺產為不動產，原物分割，由被告按應繼分比例分配之，符
    合公平原則等語。並聲明：如主文第1項所示。
三、被告方面：
　㈠曾遊西則以：我不同意，這本來是曾家的財產，這麼少的不
    動產，這麼多人要怎麼分？分割後，我還住在那裡，該怎麼
    辦？
　㈡沈英德則以：我同意依應繼分比例進行分割。
　㈢沈暖則以：有關本案借貸關係而訴訟情事與本人無涉，另訴
    訟標的即本案所繼承之土地如何處分，請依法處理並遵照貴
    院裁定；惟有關訴訟費用部分，本人嚴正聲明拒絕給付，請
    駁回原告請求該項聲明。
　㈣曾溪珍、沈英模、郭沈錦梅、黃沈錦瓜、陳芳彬、陳淑絹、
    陳淑卿未於言詞辯論期日到場，亦未提出書狀作何聲明或陳
    述。
四、得心證之理由：
  ㈠原告主張被代位人即債務人陳芳勇積欠原告39,742元及利息
    、逾期手續費尚未清償，原告已取得本院100年度司執字第1
    5808號債權憑證。而系爭遺產原為訴外人曾讚源所有，曾讚
    源於民國84年1月1日死亡後，系爭遺產由陳芳勇及被告共同
    繼承，並登記為公同共有，應繼分比例如附表二所示等情，
    業據提出債權憑證、土地登記謄本等件為證，並有嘉義縣水
    上地政事務所111年2月15日嘉上地登字第1110000905號函及
    所附土地登記申請書、繼承系統表、登記清冊、戶籍謄本、
    財政部南區國稅局遺產稅逾核課期間證明書、遺產稅免稅證
    明書等件附卷可稽，且有房屋稅籍資料在卷可參，本院審酌
    原告提出之證據，足認原告前開主張為真正，而堪採信。
  ㈡按債務人怠於行使其權利時，債權人因保全債權，得以自己
    之名義，行使其權利，民法第242條前段定有明文。且此項
    代位權行使之範圍，依同法第243條但書規定之旨趣推之，
    尚不以保存行為為限，凡以權利之保存或實行為目的之一切
    審判上或審判外之行為，諸如假扣押、假處分、聲請強制執
    行、實行擔保權、催告、提起訴訟等，皆得由債權人代位行
    使。次按，繼承人有數人時，在分割遺產前，各繼承人對於
    遺產全部為公同共有；繼承人得隨時請求分割遺產，但法律
    另有規定或契約另有訂定者，不在此限，此觀諸同法第1151
    條、第1164條規定甚明。查陳芳勇積欠原告之前開債務，並
    經原告取得執行名義，業如前敘，陳芳勇既未清償，復怠於
    行使其遺產分割請求權，原告為保全其債權，依民法第242
    條規定代位行使陳芳勇請求分割遺產之權利，訴請裁判分割
    系爭遺產，參以系爭遺產未見有何依法律規定或依契約訂定
    不得分割之情形，自屬有據，應予准許。
　㈢按繼承人欲終止其間之公同共有關係，惟有以分割遺產之方
    式為之，而公同共有物分割之方法，依民法第830條第2項之
    規定，按分別共有物分割之規定即以原物分配或變賣分割為
    之。是以，將遺產之公同共有關係終止改為分別共有關係，
    性質上屬於分割遺產方法之一（最高法院82年度台上字第74
    8號判決參照）。且裁判分割共有物訴訟，為形式之形成訴
    訟，其事件本質為非訟事件，究依何種方式為適當，法院有
    自由裁量之權，並應斟酌當事人之聲明、共有物之性質、經
    濟效用及全體共有人之利益等情事公平決之，不受當事人聲
    明之拘束，惟應斟酌共有人之利害關係、共有物之性質、價
    格及利用效益等情事，以謀分割方法之公平適當。經本院斟
    酌系爭遺產之共有情形、經濟效用及兩造之利益等情事，認
    其分割方法由陳芳勇及被告按如附表一所示之比例分割為分
    別共有為適當。
  ㈣綜上所述，原告請求分割被繼承人曾讚源所遺系爭遺產，並
    由陳芳勇及被告按如附表一所示之比例，分割為分別共有，
    為有理由，應予准許。
五、再按因共有物分割、經界或其他性質上類似之事件涉訟，由
    敗訴當事人負擔訴訟費用顯失公平者，法院得酌量情形，命
    勝訴之當事人負擔其一部，民事訴訟法第80條之1定有明文
    。而代位分割遺產之訴，係由原告以自己名義主張代位權，
    以保全債權為目的而行使債務人之遺產分割請求權，原告與
    被告之間實屬互蒙其利。是以，原告代位陳芳勇提起本件分
    割遺產之訴雖有理由，惟本院認關於訴訟費用之負擔，以由
    全體繼承人各按其法定應繼分比例負擔，較屬公允，而原告
    之債務人陳芳勇應分擔部分即由原告負擔之，爰諭知訴訟費
    用之負擔如主文第2項所示。　　
中　　華　　民　　國　　111 　年　　6 　　月　　21　　日
                  臺灣嘉義地方法院嘉義簡易庭
                                  法　官　孫偲綺
以上正本係照原本作成。
如對本判決上訴，須於判決送達後20日內向本庭（嘉義市文化路
308之1號）提出上訴狀（均須按他造當事人之人數附繕本）。如
委任律師提起上訴者，應一併繳納上訴審裁判費。
中　　華　　民　　國　　111 　年　　6 　　月　　21　　日
                                  書記官  李珈慧
附表一：
編號 被繼承人曾讚源所遺財產 公同共有之權利範圍 分割後之應有部分權利範圍 （分別共有） 1 嘉義縣○○鄉○○段000地號土地 全部 被代位人陳芳勇及被告陳芳彬、陳淑絹、陳淑卿等4人，應繼分各72分之1，分割後之應有部分各為72分之1。被告曾遊西、曾溪珍等2人，應繼分各3分之1，分割後之應有部分各為3分之1。被告沈英德、沈英模、郭沈錦梅、沈暖、黃沈錦瓜等5人，應繼分各18分之1，分割後之應有部分各為18分之1。 2 門牌號碼嘉義縣○○鄉○○村○○00號房屋（未辦理保存登記，房屋稅籍編號00000000000) 2分之1 被代位人陳芳勇及被告陳芳彬、陳淑絹、陳淑卿等4人，應繼分各72分之1，分割後之應有部分各為144分之1。被告曾遊西、曾溪珍等2人，應繼分各3分之1，分割後之應有部分各為6分之1。被告沈英德、沈英模、郭沈錦梅、沈暖、黃沈錦瓜等5人，應繼分各18分之1，分割後之應有部分各為36分之1。 
附表二：
編號 繼承人 應繼分比例 1 曾遊西 3分之1 2 曾溪珍 3分之1 3 沈英德 18分之1 4 沈英模 18分之1 5 郭沈錦梅 18分之1 6 沈暖 18分之1 7 黃沈錦瓜 18分之1 8 陳芳勇 72分之1 9 陳芳彬 72分之1 10 陳淑絹 72分之1 11 陳淑卿 72分之1 
附表三：
編號 繼承人 訴訟費用負擔比例 1 曾遊西 3分之1 2 曾溪珍 3分之1 3 沈英德 18分之1 4 沈英模 18分之1 5 郭沈錦梅 18分之1 6 沈暖 18分之1 7 黃沈錦瓜 18分之1 8 原告 72分之1 9 陳芳彬 72分之1 10 陳淑絹 72分之1 11 陳淑卿 72分之1